【裁判字號】    97,簡,4536
【裁判日期】    970912
【裁判案由】    詐欺
【裁判全文】
臺灣板橋地方法院刑事裁定              97年度簡字第4536號
聲  請  人  臺灣板橋地方法院檢察署檢察官
被      告  甲○○
上列被告因詐欺案件，經檢察官聲請以簡易判決處刑（97年度偵
緝字第980號），本院判決如下：
    主  文
甲○○幫助連續意圖為自己不法之所有，以詐術使人將本人之物
交付，處有期徒刑肆月，如易科罰金，以銀元參佰元折算壹日，
減為有期徒刑貳月，如易科罰金，以銀元參佰元折算壹日。
    事實及理由
一、本件犯罪事實及證據，除犯罪事實欄第七行至第八行中關於
    詐欺集團之犯意，應更正為「基於詐欺取財之概括犯意，連
    續於九十二年五月五日至同月十五日」外，餘均引用檢察官
    聲請簡易判決處刑書之記載（如附件）。
二、按行為後法律有變更者，適用行為時之法律。但行為後之法
    律有利於行為人者，適用最有利於行為人之法律，此為刑法
    第二條第一項揭示之法律變更從舊從輕原則，規範目的在於
    避免惡化行為人法律地位，致其受行為時無法預見之刑罰處
    罰，故該條文「法律」之解釋限於「刑罰法律」（釋字第一
    ○三號解釋、最高法院五十一年台非字第七六號判例意旨可
    供參照），循此意旨，則該條文之「變更」當限於「影響整
    體刑罰權規範內容利或不利」之變更，始合其規範目的。查
    被告行為後，刑法已於民國九十四年一月七日修正，於同年
    二月二日公布，並自九十五年七月一日施行，本件被告犯行
    應適用之新、舊法比較如下：
  (一)關於罰金刑貨幣單位由銀元修正為新臺幣之法律適用，九十
    五年七月一日修正公布施行之刑法施行法第一條之一增訂「
    （第一項）中華民國九十四年一月七日刑法修正施行後，刑
    法分則編所定罰金之貨幣單位為新臺幣。（第二項）九十四
    年一月七日刑法修正時，刑法分則編未修正之條文定有罰金
    者，自九十四年一月七日刑法修正施行後，就其所定數額提
    高為三十倍。但七十二年六月二十六日至九十四年一月七日
    新增或修正之條文，就其所定數額提高為三倍。」，經查，
    刑法第三百三十九條第一項自七十二年六月二十六日（即罰
    金罰鍰提高標準條例修正公布日）迄今未修正，其罰金之法
    定刑為「一千元」（貨幣單位為「銀元」），再依罰金罰鍰
    提高標準條例第一條前段規定罰金刑提高十倍為「銀元一萬
    元」，依現行法規所定貨幣單位折算新臺幣條例規定折算為
    「新臺幣三萬元」；又於刑法施行法第一條之一施行日（即
    九十五年七月一日）後，刑法分則所定罰金之貨幣單位改為
    「新臺幣」，就其所定數額提高為三十倍，亦為「新臺幣三
    萬元」，是刑法施行法第一條之一施行後，罰金刑貨幣單位
    雖有「新臺幣」之更異，惟適用結果之罰金額度則無二致，
    就罰金法定刑之「刑罰權規範內容」並無利或不利之變更，
    自不生新舊法之比較問題，惟應適用具特別法性質之刑法施
    行法第一條之一規定。
  (二)被告行為後，刑法第三十三條第五款關於「罰金：一元以上
    」之規定，修正公布為「罰金：新臺幣一千元以上，以百元
    計算之」，刑法法定本刑中列有罰金刑者，其法定最低度罰
    金刑因之提高，涉及科刑規範變更，自有新舊法比較必要，
    比較結果，以被告行為時即修正前規定有利於行為人，應適
    用修正前刑法第三十三條第五款規定，定其罰金部分之法定
    刑。
  (三)又刑法「罰金刑加減」規定，將舊法「僅加減其最高度」規
    定（修正前刑法第六十八條），改為「最高度及最低度同加
    減之」（修正後刑法第六十七條），罰金法定刑之加減範圍
    變更，屬刑罰權科刑規範變更，自有新舊法比較必要，經比
    較結果，於有加重事由時，舊法最低度刑未同加，對被告較
    為有利；於有減輕事由時，新法最低度刑同減之，對被告較
    為有利。
  (四)再被告行為時之刑法第四十一條第一項前段規定：「犯最重
    本刑為五年以下有期徒刑以下之刑之罪，而受六個月以下有
    期徒刑或拘役之宣告，因身體、教育、職業、家庭之關係或
    其他正當事由，執行顯有困難者，得以一元以上三元以下折
    算一日，易科罰金。」，依被告行為時之易科罰金折算標準
    即修正前罰金罰鍰提高標準條例第二條（現已刪除）規定，
    就其原定數額提高為一百倍折算一日，則本件被告行為時之
    易科罰金折算標準，應以銀元一百元以上三百元以下折算一
    日，再經折算為新臺幣後，為新臺幣三百元以上九百元以下
    折算為一日。惟依前述，被告行為後刑法業已修正施行，修
    正後刑法第四十一條第一項前段規定：「犯最重本刑為五年
    以下有期徒刑以下之刑之罪，而受六個月以下有期徒刑或拘
    役之宣告者，得以新臺幣一千元、二千元或三千元折算一日
    ，易科罰金。」，是易科罰金之折算標準至少為新臺幣一千
    元折算一日。比較被告行為時及刑法修正後之易科罰金折算
    標準，行為時之折算標準顯較修正後為低，較有利於被告，
    自應適用修正前刑法第四十一條第一項前段及廢止前罰金罰
    鍰提高標準條例第二條規定，定其折算標準。
  (五)經綜合罪刑比較結果，以適用被告行為時即舊法較有利於被
    告，自應適用修正前刑法第三十三條第五款、第四十一條第
    一項前段及廢止前罰金罰鍰提高標準條例第二條之規定，諭
    知以銀元三百元折算一日為易科罰金之折算標準。
  (六)刑法第三十條第一、二項條文內「從犯」用語，業經九十五
    年七月一日修正施行改為「幫助犯」，僅屬法律用語之明文
    標準化，無涉刑罰權規範變更，自無新舊法比較問題，應適
    用現行刑法第三十條規定。
三、按連續幫助與幫助連續為不同之犯罪態樣，如基於概括犯意
    ，多次幫助他人犯罪，為連續幫助，該幫助者有多次犯罪行
    為；如以一幫助行為，幫助他人連續犯罪，則為幫助連續，
    就幫助犯而言，僅有一次犯罪行為。查金融存款帳戶，事關
    存戶個人財產權益之保障，其與儲戶存摺、印章、提款卡相
    結合，專屬性、私密性更形提高，除非本人或與本人具密切
    之關係者，難認有何理由可自由使用私人之存摺、印鑑及提
    款卡，一般人亦均有應妥善保管上開物件，防止被他人冒用
    之認知，且近來詐欺集團犯案猖獗，每利用人頭帳戶為犯罪
    工具，若任意提供自己帳戶之相關物件資料予不明人士使用
    ，將有遭他人作為詐欺犯罪時，取得詐騙款項之不法用途，
    此情當為具有社會生活經驗之成年人所得認識，本件被告交
    付其帳戶資料予不認識之人，其有容認己之帳戶供他人作為
    詐欺犯罪時使用之未必故意，至為灼然。惟被告僅提供其帳
    戶之相關物件，為他人之連續詐欺取財犯行提供助力，尚查
    無被告有以自己實施詐欺犯罪之意思，而與他人有詐欺犯罪
    之犯意聯絡，或被告有直接參與詐欺犯罪構成要件行為之分
    擔情事，尚非共同正犯，是核被告所為，係犯刑法第三十條
    第一項前段、第三百三十九條第一項之幫助連續詐欺取財罪
    。被告幫助他人犯罪，應依刑法第三十條第二項規定，按正
    犯之刑減輕之。爰審酌被告助長詐欺犯行，致被害人受有損
    害，其經濟狀況欠佳，智識程度不高，及其犯罪動機、手段
    ，暨犯後態度等一切情狀，量處如主文所示之刑，並諭知易
    科罰金之折算標準。
四、又被告所犯幫助連續詐欺取財罪，其犯罪時間係在九十六年
    四月二十四日以前，合於減刑條例所列減刑要件，爰依中華
    民國九十六年罪犯減刑條例第二條第一項第三款規定減刑之
    ，應減其刑二分之一，並諭知易科罰金之折算標準。
五、依刑事訴訟法第四百四十九條第一項前段、第三項、第四百
    五十四條第二項，刑法第二條第一項前段、第三十條第一項
    、第二項、第三百三十九條第一項、第四十一條第一項前段
    （修正前），刑法施行法第一條之一第一項、第二項前段，
    罰金罰鍰提高標準條例第二條（廢止前），中華民國九十六
    年罪犯減刑條例第二條第一項第三款、第七條、第九條，判
    決如主文。
六、如對本判決上訴，須於判決送達後十日內向本院提出上訴狀
    （應附繕本）。
中    華    民    國    97    年    9     月    12    日
                  刑事第十一庭  法  官  陳正昇
以上正本證明與原本無異。
如不服本判決，應於判決送達後10日內敘明上訴理由，向本院提
出上訴狀（應附繕本）。
                                書記官  林文達
中    華    民    國    97    年    9     月    12    日
附錄本案論罪科刑法條：
刑法第339條
意圖為自己或第三人不法之所有，以詐術使人將本人或第三人之
物交付者
，處 5 年以下有期徒刑、拘役或科或併科 1 千元以下罰金。
以前項方法得財產上不法之利益或使第三人得之者，亦同。
前二項之未遂犯罰之。


司法院資訊處製作；財團法人民間司法改革基金會備份。
